【裁判字號】    99,交聲,1594
【裁判日期】    991029
【裁判案由】    違反道路交通管理處罰條例聲明異議
【裁判全文】
臺灣臺北地方法院交通事件裁定        99年度交聲字第1594號
原處分機關  臺北市交通事件裁決所
異  議  人
即受處分人  甲○○
                      樓之1
上列受處分人因違反道路交通管理處罰條例案件，不服臺北市交
通事件裁決所中華民國99年10月6日所為之處分（原處分案號：
北市裁罰字第裁22–AEX627633號），聲明異議，本院裁定如下
：
    主  文
原處分關於罰鍰新臺幣肆萬伍仟元部分撤銷。
甲○○汽車駕駛人，駕駛汽車經測試檢定酒精濃度超過規定標準
，處罰鍰新臺幣貳萬伍仟元，吊扣駕駛執照壹年，並應接受道路
交通安全講習。
    理  由
一、異議意旨略以：異議人即受處分人甲○○於民國98年7月26
    日因酒後駕駛，經警攔查並施以酒測，案經臺灣臺北地方法
    院檢察署（下稱臺北地檢署）檢察官（聲明異議狀誤載為法
    官，應予更正）為緩起訴處分確定，並據以向國庫繳納新臺
    幣（下同）20,000元，原處分機關竟就同案裁處異議人罰鍰
    45,000元，基於「一事不兩罰」原則，爰依法聲明異議，請
    求撤銷原處分關於罰鍰45,000元等語。
二、原處分機關臺北市交通事件裁決所係以：異議人於98年7月
    27日凌晨1時36分許，酒後騎乘車牌號碼GV5–583號重機車
    ，行經臺北市○○街與松仁路口時，為警攔檢，測得其呼氣
    酒精濃度檢測值超過規定（0.68MG／L），為警當場掣單舉
    發，原處分機關遂於99年10月6日，依道路交通管理處罰條
    例第35條第1項第1款規定，以北市裁罰字第裁22–AEX62763
    3號裁處罰鍰45,000元，吊扣駕駛執照12個月（業已執行吊
    扣機車駕駛執照在案），並施以道安講習。
三、按汽車駕駛人，駕駛汽車經測試檢定，酒精濃度超過規定標
    準者，處15,000元以上60,000元以下罰鍰，並當場移置保管
    其車輛及吊扣其駕駛執照1年，道路交通管理處罰條例第35
    條第1項第1款固定有明文。惟按一行為同時觸犯刑事法律及
    違反行政法上義務規定者，依刑事法律處罰之。但其行為應
    處以其他種類行政罰或得沒入之物而未經法院宣告沒收者，
    亦得裁處之。前項行為如經不起訴處分或為無罪、免訴、不
    受理、不付審理之裁判確定者，得依違反行政法上之義務規
    定裁處之，行政罰法第26條亦定有明文。
四、經查：
(一)、本件異議人確有於98年7月27日凌晨1時36分許，酒後騎乘前
    揭車號之重機車，行經臺北市○○街與松仁路口時，為警攔
    查及對之實施吐氣酒精濃度測試，測得其呼氣酒精濃度達每
    公升0.68毫克，已超過法定標準，違反道路交通管理處罰條
    例第35條第1項第1款規定，而遭員警製單舉發之事實，業據
    異議人所自承在卷，並有上開舉發通知單、酒精濃度呼氣測
    試單、刑法第185條之3案件測試觀察記錄表報告書各1紙在
    卷可稽。而異議人於上揭時、地酒醉駕車之事實，復經員警
    以其涉犯刑法第185條之3公共危險罪嫌，移送臺北地檢署偵
    辦，並經該署檢察官於98年8月31日以98年度偵字第19096號
    為緩起訴處分，命異議人應於緩起訴處分確定之日起3個月
    內向國庫支付20,000元確定，並應於緩起訴處分確定後10個
    月內，參加6小時交通安全講習，緩起訴期間為1年，經該署
    檢察官依職權再議，經臺灣高等法院檢察署以98年度上職議
    字第10254號處分駁回再議確定；而異議人業已於99年1月6
    日向臺北地檢署支付20,000元完畢，上開緩起訴處分並於99
    年9月22日期滿等情，業經本院調閱臺北地檢署98年度緩字
    第2882號案卷核閱屬實，並有上開緩起訴處分書、臺灣高等
    法院高雄分院檢察署處分書、臺北地檢署自行收納款項收據
    、臺灣高等法院被告前案紀錄表各1份在卷可稽。上揭事實
    ，要堪認定。
(二)、而依行政罰法第26條之立法理由觀之，「一行為同時觸犯刑
    事法律及違反行政法上義務規定時，由於刑罰與行政罰同屬
    對不法行為之制裁，而刑罰之懲罰作用較強，故依刑事法律
    處罰，即足資警惕時，實無為一事二罰再處行政罰之必要，
    且刑事法律處罰，由法院依法定程序為之，較符合正當法律
    程序，應予優先適用。但罰鍰以外之沒入或其他種類行政罰
    ，因兼具維護公共秩序之作用，為達行政目的，行政機關仍
    得併與裁處」，探究其立法目的，無非在處罰目的相同且處
    罰方式相同時，若依刑事法律處罰，即足資警惕時，實無為
    一事二罰再處行政罰之必要，但罰鍰以外之沒入或其他種類
    行政罰，因兼具維護公共秩序之作用，為達行政目的，行政
    機關仍得併予裁處。至於刑事訴訟法第253條之1所指之緩起
    訴處分，其中檢察官命被告為金錢給付部分，並得為民事強
    制執行名義，受處分人因上開緩起訴處分而剝奪其財產權，
    且前揭金錢給付義務亦具有強制性、懲罰性，雖不若易科罰
    金係以支付金錢作為自由刑之替代，然經由緩起訴處分條件
    之履行使其免於遭檢察官發動起訴程序，仍具有替代刑罰之
    效果，廣義而言，應屬前揭所稱之「實質刑事法律處罰」，
    而有行政罰法第26條第1項「一事不二罰」規定之適用。
(三)、至於交通部95年7月17日交路字第0950006986號函釋雖略以
    ：查法務部行政罰法諮詢小組第1次會議紀錄已明確結論「
    緩起訴者乃附條件的不起訴處分，亦即是不起訴的一種」在
    案，當依該部上開函釋結論及行政罰法第26條第2項規定辦
    理云云。查，「緩起訴」處分之最終雖使被告免於刑事訴追
    之效果，與「不起訴」處分之效果相同，然觀諸刑事訴訟法
    第253條之1第1項係91年2月8日增訂，行政罰法係94年2月5
    日公布，而制定在後的行政罰法第26條第2項僅臚列「不起
    訴處分或無罪、免訴、不受理、不付審理之裁判確定者」，
    並未將「緩起訴處分」納入。又緩起訴處分既非不能證明行
    為人之犯罪事實，且行為人有支付一定金額之實質處罰，已
    產生實質刑罰之效果，自與上開行政罰法第26條第2項列舉
    之不起訴處分等情形迥然有別，仍無從遽為比擬而為相同之
    處置。再者，酒後駕車行為人於受緩起訴處分，並於其財產
    權遭受剝奪之餘，卻仍需繳納一定金額之行政罰鍰，其結果
    勢必降低刑事被告接受緩起訴之意願，亦與訂定緩起訴處分
    以替代繁複刑事審判程序之制度性機能相悖。準此以言，制
    定在後之行政罰法第26條第2項既未將緩起訴處分列舉其中
    ，本於保障人民基本權及「法律明示其一排除其他」之法理
    暨前揭說明，自不能將條文中「不起訴處分」之範圍，擴及
    於性質並不相同之「緩起訴處分」，附此敘明。
(四)、再按，94年12月28日修正公布，並自95年7月1日施行之道路
    交通管理處罰條例第35條第8項規定；「……前項（指有酒
    精濃度超過規定標準而駕駛車輛等情形）汽車駕駛人，經裁
    判確定處以罰金低於本條例第92條第3項所訂最低罰鍰基準
    規定者，應依本條例裁決繳納不足最低罰鍰之部分」，上開
    道路交通管理處罰條例第35條第8項之規定，核屬行政罰法
    第26條第1項之特別規定。又緩起訴處分亦屬廣義之司法處
    分，為避免經法院裁判確定者，仍得裁決繳納，而經緩起訴
    確定者，反而不得裁決繳納差額之不公平情事，所謂經裁判
    確定應包括緩起訴處分確定。本件異議人酒後駕車，經警檢
    測其酒精濃度達每公升0.68毫克，涉犯刑法第185條之3公共
    危險罪部分，既經臺北地檢署檢察官為緩起訴處分確定，且
    其緩起訴期間亦已屆滿，業如前述，是異議人於原處分機關
    裁決時，已確定不會再受刑事追訴及處罰。而本件異議人違
    規日期在98年7月27日，在上開道路交通管理處罰第35條第8
    項規定修正生效後，則異議人既已上開緩起訴處分所附條件
    ，向國庫支付20,000元，已產生實質刑罰之效果，揆諸上開
    行政罰法第26條、道路交通管理處罰條例第35條第8項規定
    與前揭說明，原處分機關對異議人上開酒後駕車之違規行為
    予以裁罰時，就其行為應處以其他種類行政罰部分（即吊扣
    駕駛執照12個月及施以道路交通安全講習），固仍得予以裁
    處，惟就裁處罰鍰部分，應扣除異議人依檢察官緩起訴處分
    所支付之20,000元，而僅就差額部分即25,000元予以裁罰（
    本件異議人酒後騎乘重機車，測得呼氣酒精濃度已超過每公
    升0.68毫克，參酌道路交通管理處罰條例第92條第4項及違
    反道路交通管理事件統一裁罰基準表之規定，其最低罰鍰為
    45,000元，扣除異議人依檢察官緩起訴處分支付之20,000元
    ，尚應處以罰鍰25,000元）。
五、綜上所述，原處分機關遽為上開裁罰，其中罰鍰20,000元部
    分，有違行政罰法第26條第1項前段關於「一事不二罰」之
    規定，異議人以此部分違法為由，聲明異議，為有理由。又
    本件異議人於聲明異議狀中雖僅就罰鍰部分聲明異議，其餘
    部分並未明確提及，惟該施以道路交通安全講習及吊扣駕駛
    執照部分與其交通違規行為是否存在具有緊密關係，無從分
    離，本院自應予以審理，爰將原處分撤銷，並自為裁罰如主
    文第2項所示，以資適法。
五、據上論斷，應依道路交通案件處理辦法第20條前段規定，裁
    定如主文。
中    華    民    國    99    年    10    月    29    日
                  交通法庭庭  法  官  李殷君
上正本證明與原本無異。
如不服本裁定，應於裁定送達後5日內向本院提出抗告狀。
                              書記官  殷玉芬
中    華    民    國    99    年    11    月    1     日

司法院資訊處製作；財團法人民間司法改革基金會備份。
